臺北高等行政法院判決
                                      100年度訴字第856號
                                    100年9月15日辯論終結
原      告  成石股份有限公司
代  表  人  林明霞（董事長）
訴訟代理人  陳國堂律師
            陳啟昌律師
被      告  新北市新店地政事務所
代  表  人  莊月桂（主任）住同上
訴訟代理人  林政修
            宋正全
上列當事人間更正土地登記事件，原告不服新北市政府中華民國
100年3月30日北府訴決字第0991103792號訴願決定，提起行政訴
訟，本院判決如下：
    主  文
原告之訴駁回。
訴訟費用由原告負擔。
    事實及理由
一、事實概要：緣原告所有坐落臺北縣新店市（現改制為新北市
    ○○區○○○段○○○段49-4、53-5地號土地（99年地籍圖
    重測後為陽光段460、1152地號，以下簡稱系爭土地），於
    臺北縣新店地政事務所（於99年12月25日改制為新北市新店
    地政事務所，以下簡稱改制前被告）98年7月份辦理圖籍整
    理作業時，發現系爭土地有圖簿面積不符，超過法定容許誤
    差情事，遂於98年6月15日以店測字第0980008566號函（以
    下簡稱改制前被告98年6月15日函）邀請原告於98年7月1日
    參與系爭土地圖簿面積不符研商會議（以下簡稱98年7月1日
    圖簿面積不符研商會），該次會議記錄略以「五、案情說明
    ：經查本案土地均為民國40年間辦理新登錄土地登記時面積
    計算錯誤，致登記面積登記錯誤，依規定需辦理更正以符實
    際。誤差情形如下：49-4地號土地－登記面積：6,658平方
    公尺；數化面積：4,817.77。53-5地號土地－登記面積：2,
    949平方公尺；更正面積：2,407。六、結論：本案依據地籍
    測量實施規則第232條規定由地政事務所逕行辦理面積更正
    。面積更正情形如下：（一）系爭49-4地號－登記面積：6,
    658平方公尺；更正面積：4,818平方公尺。（二）系爭53-3
    地號－登記面積：2,949平方公尺；更正面積：2,407平方公
    尺。」等語，並於98年7月6日以北縣店地測字第0980009611
    號函（以下簡稱改制前被告98年7月6日函）檢送予原告。嗣
    改制前被告於99年10月7日以北縣店地測字第0990015720號
    函（以下簡稱原處分）通知原告，業依地籍測量實施規則第
    232條規定辦理面積更正完竣，並檢附更正後土地登記謄本
    供參。原告不服，提起訴願，亦遭決定駁回，遂向本院提起
    行政訴訟。
二、本件原告主張：
  (一)改制前被告所稱資料銷毀一節，實無任何有關原始測量圖與
    原始計算面積資料銷毀之規定，可知銷毀之舉有失法律依據
    ：
  1.系爭土地於40年間依法登記面積分別為6,658平方公尺、
    2,949平方公尺；詎於98年7月間經改制前被告告知發現系爭
    土地之地籍圖與土地登記簿所載面積不符，亦即依圖計算面
    積僅分別為4,818平方公尺、2,407平方公尺，較之登記面積
    驟減2,382平方公尺。原告旋於98年7月13日以申請書向改制
    前被告請求核對40年間地籍測量之原始實地測量圖及其原始
    計算資料，俾便明瞭究係原始資料錯誤抑或係後續製圖錯誤
    ，承改制前被告於98年7月20日以北縣店地測字第
    0980010245號函（以下簡稱改制前被告98年7月20日函）復
    ，略以「測量計算簿冊、登記申請書表因已逾法定保存年限
    銷毀，無法提供原始面積計算等資料」、「應為新登錄土地
    作業時面積計算錯誤，致造成圖簿不符，非嗣後製圖之錯誤
    」等語。嗣屢經交涉，改制前被告於98年9月10日以北縣店
    地測字第0980012922號函（以下簡稱改制前被告98年9月10
    日函），略以前開地號土地，係為新登錄土地時面積計算錯
    誤，原測量計算簿冊、登記申請書表因已逾法定保存年限銷
    毀，無法提供原始面積計算等資料，惟當年土地複丈成果圖
    尚存，但40年原始實地測量圖既已不存，不論是複丈成果圖
    或其他重繪之圖，自然一概無核對之價值等語，嗣改制前被
    告復於98年9月22日以北縣店地測字第0980014030號函（以
    下簡稱改制前被告98年9月22日函），略以本案土地係40年
    辦理新登錄土地登記，應適用當時土地登記規則第19條規定
    ：「收件簿、登記申請書及其附件，應自登記完畢之日起保
    存10年」，自70年間始依臺灣省各縣市地政事務所於法定保
    管年限之收件簿、土地建物登記申請書、相關證明文件銷毀
    作業要點，將土地第一次登記申請書等相關資料，列為永久
    保存，故系爭土地登記資料以法定保存年限，予以銷毀等語
    。
  2.然查40年間土地登記規則並無銷毀之規定，直至69年間方有
    銷毀規定。據改制前被告所稱，自70年臺灣省規定第一次登
    記申請書等相關資料列為永久保存，是銷毀期限僅為69年至
    70年之間而已。依當時土地登記規則19條規定，亦僅對收件
    簿、登記申請書及其附件有銷毀之規定，對於原始實地測量
    圖及面積計算資料，則無規定得以銷毀，而此2項資料亦非
    登記申請書之附件。故改制前被告銷毀原始測量圖與原始計
    算面積資料，於法無據，實不足取。
  (二)改制前被告發現圖簿面積不符，應先查明究係地籍圖之面積
    錯誤，亦係登記簿之面積錯誤，再憑以釐正方為正辦；然其
    僅憑藉「應為新登錄土地作業時面積計算錯誤」之主觀臆測
    ，擅作變更面積之決定，不僅毫無證據可佐，事實上亦不可
    能，本件訴願決定竟亦循之，亦不足採：
  1.按土地法第36條第2項規定：「地籍整理之程序，為地籍測
    量及土地登記。」、第38條第1項規定：「辦理土地登記前
    ，應先辦地籍測量，其已依法辦理地籍測量之地方，應即依
    本法規定辦理土地總登記。」及第63條第1項規定：「依前
    條確定登記之面積，應按原有證明文件所載面積至範圍以內
    ，依實際測量所得之面積登記之。」，可知不論地籍測量或
    土地登記，均應依所有權人面積證件之面積範圍內測量登記
    之。故40年間登記之系爭土地面積須經過測量單位先予審定
    ，再於登記申請時，復經登記單位審認，先後2道程序，嚴
    密之至，顯證系爭土地40年間登記面積無訛，不容更正。此
    參土地法第43條規定：「依本法所為登記，有絕對效力。」
    ，益證系爭土地既經登記，自應受有保障。
  2.次按土地法第69條後段但書規定之適用有二要件，一為登記
    錯誤或遺漏，純屬登記人員記載時之疏忽；二為並有原始登
    記原因證明文件可稽者。始可由登記機關逕行更正之。本件
    改制前被告憑以辦理更正者僅有其所稱原始地籍正圖，然對
    系爭土地面積圖簿不符之情形，因其他登記相關資料均已銷
    毀，無案可稽，改制前被告無法提出當初面積計算文件，以
    確實證明係因面積計算錯誤所致，而以推論方式認定係新登
    錄土地時面積計算錯誤，此顯與土地法第69條但書規定：「
    原始登記原因證明文件可稽」，或地籍測量實施規則第232
    條規定：「並有原始資料可稽。」之要件不符。是欲辦理本
    件土地面積更正，應依聲請該管上級機關查明核准之程序為
    之，其僅憑保存之地籍圖，即逕行重新計算辦理更正，有違
    土地法第69條前段規定，亦與地籍測量實施規則第232條規
    定不符。
  (三)系爭49-4地號土地嗣變更為陽光段460地號，面積為5032.45
    平方公尺；系爭53-3地號土地嗣變更為陽光段1152地號，面
    積為2405.43平方公尺，均與改制前被告原主張重新計算之
    面積不同，足見改制前被告所謂依地籍正圖地籍線檢視土地
    面積結果之方式，有欠嚴謹，不應容其片面更正。況於系爭
    49-4與53-3地號土地中間隔有一系爭地段49-1地號之國有土
    地（現變更為陽光段1130地號）面積為2517.31平方公尺，
    與原登記2517平方公尺相同，查此3筆相鄰之土地登記之初
    均為國有，嗣原告所有之系爭49-4、53-3地號土地因土地放
    領而變更為私有，今獨原告所有系爭土地發生面積不符情事
    ，而國有之系爭地段49-1地號土地則面積完全正確，加以該
    49-1地號土地現為新北市政府計劃開發為原住民園區，此與
    原告所有系爭土地面積之減縮是否關連，不免啟人疑竇。
  (四)改制前被告雖謂地籍重新測量非屬行政處分，原告倘對地籍
    重測後面積減少，致對重測面積相關界址有所爭議，宜依司
    法院大法官會議釋字第374號解釋文及行政法院（現改制為
    最高行政法院）51年判字第226號判決意旨循民事訴訟途徑
    解決云云。惟查：
  1.因重測後相鄰地主間界址認定爭議所致之土地面積變動，固
    宜依民事訴訟途徑釐清爭議，然若因重測實行之程序過程有
    違法不當之處，而致人民私有土地面積遭依重測結果不當辦
    理更正，此更正面積之處分既對人民權利產生法律效果，自
    應屬人民得對之提起行政訴訟之行政處分。
  2.臺北縣政府（現改制為新北市政府）委託訴外人研訊工程顧
    問有限公司（以下簡稱研訊公司）辦理之「地籍圖重測」，
    該地籍圖重測送達證書確雖係由原告所屬員工即訴外人王慶
    鴻簽收，且土地標示變更通知書亦於99年10月26日由王慶鴻
    簽收，然未經原告派員到場指界後再進行測量；另被告雖稱
    重測地籍調查表上記載之「17G 、17H 、17I 」（即系爭地
    段103 -1、103-2 、103-3 地號等3 筆鄰地）有派員到場指
    界，然系爭地段103-1 、103-2 、103-3 地號等3 筆土地之
    鄰地即有所有權人出面指界，亦僅與系爭地段53-5地號土地
    有關，而與系爭地段49-4地號土地無關；又地籍調查表中略
    圖內提及，界址點係於99年8 月26日實施實地測定，指界之
    時間點應係9 月27日或8 月26日，因系爭土地坐落於河川地
    ，故其出入皆須經過原告之砂石工廠，雖原告未派員到場，
    然原告所屬員工皆駐守附近，並表示無人到場實際測量。
  3.綜上所述，原告認定當初因計算面積錯誤，而逕依自行核算
    之面積數字，欲為辦理原告所有系爭土地之面積更正，其過
    程之草率，自與法律保障人民權益之主旨有重大違反；並聲
    明求為判決本件訴願決定及原處分均撤銷。
三、被告則以：
  (一)改制前被告依地籍測量實施規則第232條規定辦理面積更正
    ，於法有據：
  1.按土地法第69條規定：「登記人員或利害關係人，於登記完
    畢後，發見登記錯誤或遺漏時，非以書面聲請該管上級機關
    查明核准後，不得更正。但登記錯誤或遺漏，純屬登記人員
    記載時之疏忽，並有原始登記原因證明文件可稽者，由登記
    機關逕行更正之。」、地籍測量實施規則第232條規定：「
    複丈發現錯誤者，除有下列情形之一，得由登記機關逕行辦
    理更正外，應報請縣（市）主管機關核准後始得辦理：一、
    原測量錯誤純係技術引起者。二、抄錄錯誤者。前項所稱原
    測量成果錯誤純係技術引起者，指原測量錯誤純係觀測、量
    距、整理原圖、訂正地籍圖或計算面積等錯誤所致，並有原
    始資料可稽；所稱抄錄錯誤指錯誤因複丈人員記載疏忽所引
    起，並有原始資料可資核對。」。次按地籍測量實施規則第
    151條第1項規定：「計算面積之方法如下：一、數值法測量
    者：以界址點坐標計算之。二、圖解法測量者，以實量距離
    、圖上量距、坐標讀取儀或電子求積儀測算之。」。
  2.查系爭土地面積係依前開條文計算，故系爭土地當時計算簿
    冊雖已銷毀，惟地籍正圖為改制前被告永久保存，經重新檢
    算面積發現係當年新登錄時面積計算錯誤，面積亦依前開規
    定以地籍圖面重新計算，並依地籍測量實施規則第232條規
    定辦理面積更正，於法自無違誤。
  (二)系爭土地面積更正過程及相關事證：
  1.查系爭土地係於40年間辦理新登錄土地，土地所有權人登記
    為國庫，於57年間由中華民國（管理機關：臺灣省政府民政
    廳地政局）接管，於61年間始因買賣移轉登記予原告。次查
    系爭土地自40年至61年間均無分割、合併等標示變更情形，
    地籍圖亦未經異動，故61年間原告取得之系爭土地地籍圖範
    圍應與40年間新登錄時一致。
  2.本件經改制前被告以98年6月15日函通知系爭土地所有權人
    即原告召開會議說明，並以98年7月6日函檢送會議記錄予原
    告，然原告尚有疑義，為釐清疑義，遂通知原告於98年9月1
    日及98年9月17日現場檢測，因原告均未到場，該所為求慎
    重乃向內政部國土測繪中心調閱相關圖籍，確認其原始藍曬
    底圖與該所保存之地籍正圖相符，是證地籍線正圖之地籍線
    範圍並無錯誤，系爭土地登記面積與地籍圖不符，純係40年
    間新登錄土地時面積計算錯誤，遂依原始地籍圖辦理登記面
    積更正。
  3.依69年間土地登記規則第18條及第19條規定，明定登記簿及
    地籍圖應永久保存，收件簿、登記申請書及其附件自應登記
    完畢起保存10年。系爭土地係於40年間辦理新登錄土地登記
    ，於69年間土地登記規則修定前已逾10年保存年限，故相關
    計算簿冊業經改制前被告銷毀，惟原始地籍正圖為永久保存
    資料，與原告所稱無事實依據辦理更正云云，顯有不符。
  4.綜上，雖系爭土地於40年間之新登錄複丈圖因年代久遠查無
    該圖，且相關計算簿冊業已銷毀，惟地籍圖為永久保存之資
    料，且為土地權利範圍經現地測繪後反映於地籍圖之成果。
    並經核對內政部國土測繪中心之原始藍曬底圖與改制前被告
    地籍圖一致，且該地籍圖於40年間登錄迄今未曾異動，實屬
    可稽之原始資料，改制前被告依原始地籍圖、地籍線範圍，
    重新檢算系爭土地面積後，據以辦理系爭土地面積更正登記
    ，於法並無不合。
  (三)通知原告逕為面積更正之原處分與「重新實施地籍測量（重
    測）」係屬不同之法律程序：
  1.系爭土地於40年間辦理新登錄登記完畢，俟改制前被告於98
    年間依土地複丈系統，進行地籍圖及土地登記簿面積比對，
    檢核地籍圖之地籍線始發現原登記面積誤差過鉅，惟因其係
    所屬公務員為系爭土地新登錄登記時，因面積計算錯誤所致
    之土地登記簿上登記土地面積錯誤，就地籍圖本身劃定範圍
    並無錯誤，故該所自得依地籍測量實施規則第232條規定，
    逕行更正當年登記之面積，亦即該所僅係將當年「錯誤登記
    之面積數字」於土地登記簿上予以更正，俾使地籍圖與登記
    簿相符。此與99年度臺北縣政府委託研訊公司辦理之「地籍
    圖重測業務」係屬兩事。
  2.依內政部土地測量局辦理地籍圖重測業務聯繫事項第2點規
    定：「地籍圖重測區核定後，轄區地政事務所應將列入辦理
    地籍圖重測範圍內之地籍圖逐幅、逐筆與土地登記資料詳細
    校核，地籍圖上有遺漏或需要更正者，應依法辦理訂正後，
    提供本局轄區測量對於辦理重測作業期間參考使用」，故縱
    有於地籍圖重測後即以最新儀器測定土地所有權人指界認定
    無誤之面積，惟重測前仍應先釐清錯誤登記部分。
  3.另依內政部於74年9月9日以內地字第340883號函（以下簡稱
    內政部74年9月9日函）所示：「有關台灣地區之地籍原圖於
    第二次世界大戰炸燬，目前各地政事務所使用之地籍圖，係
    日治時期依據地籍原圖套繪成之副圖。此類地籍圖使用迄今
    已90餘年、折損、破舊、比例尺過小，不敷實際使用，自有
    賴辦理地籍圖重測，重新建立新地籍測量成果以保障合法產
    權，杜絕界址糾紛。又地籍圖之重測，因其測量技術及使用
    儀器遠較日治時期精密、優良，且重測前地籍圖經數十年長
    期使用而致破損、圖紙伸縮等自然因素，又土地因人為或天
    然地形變遷，界址與原地籍圖不符，加以複丈時誤差之配賦
    ，乃使重測後土地面積發生增減成為必然事實。」，及重測
    時係依土地所有權人到場指界之土地界址範圍施測，故重測
    本有面積增減情形存在之問題，系爭土地於重測後面積必然
    與改制前被告99年10月7日函所為更正後面積不同，況系爭
    土地面積之增減既在誤差範圍之內，自非得逕認改制前被告
    99年10月7日函所為更正有誤。
  4.改制前被告自93年度起逐年清查土地登記簿登載面積與地籍
    圖不符作業，俟98年間始發現系爭土地圖簿面積不符，且已
    超出地籍測量實施規則第243條所訂之容許差數範圍，故於
    98年7月通知原告說明更正事項，並於99年間依同規則第232
    條規定辦理面積更正，於法無違。惟系爭土地依重測相關規
    定於改制前被告辦理面積更正後，隨即由臺北縣政府委託予
    訴外人研訊公司辦理99年度新店市○○○○○○○○段、安
    華段、陽光段）作業業務，其間研訊公司曾以研工字第
    990202號函知原告到場指界並製作地籍調查表，並於99年8
    月18日經原告所屬員工王慶鴻代收，並蓋用原告收件章戳記
    ，另亦檢送臺北縣政府99年10月25日北府地測字第
    09910130571號函（以下簡稱臺北縣99年10月25日函）之土
    地標示變更通知書予原告，亦經原告所屬員工王慶鴻於99年
    10月26日收受，並蓋用原告收件章戳記，嗣重測單位依地籍
    調查表所載界址施測而計算面積之重測結果，於99年11月27
    日公告期滿後，即辦理土地標示變更登記。可見重測結果原
    告業已知悉，研訊公司地籍圖重測送達證書業經原告所屬員
    工王慶鴻代收，且臺北縣政府委託被告辦理異議複丈業務，
    被告並未受理原告之異議申請，再觀研訊公司調查員即訴外
    人林駿龍於「臺北縣新店市地籍圖重測地籍調查表」中「處
    理意見」欄，所載「本宗土地所有權人經通知送達後，未有
    人到場指界」等語，可知原告未於重測時到場指界，依土地
    法第46條之3規定，不得申請異議複丈。
  5.末按司法院大法官會議釋字第374號解釋文所揭：「依土地
    法第46條之1至第46條之3規定所為地籍圖重測，純為地政機
    關基於職權提供土地測量技術上之服務，將人民原有土地所
    有權範圍，利用地籍調查及測量等方法，將其完整正確反映
    於地籍圖，初無增減人民私權之效力。…惟有爭執之土地所
    有權人尚得依法提起民事訴訟請求解決，法院應就兩造之爭
    執，依調查證據之結果予以認定，…」；次按行政法院51年
    判字第226號判例所示：「…按人民相互間因土地經界發生
    糾紛，乃不動產所有權之爭執，係屬民事訴訟範圍，應訴由
    普通法院受理審判，非行政官署所能處理，此觀民事訴訟法
    第十條規定，甚屬明白。」，可知地籍重新測量非屬行政處
    分，原告倘對地籍重測後面積減少，致對重測相關界址有所
    爭議，宜依上開釋示循民事訴訟途徑解決，始屬正辦；並聲
    明求為判決駁回原告之訴。
四、本件兩造之爭點厥為被告依地籍測量實施規則第232條規定
    就系爭土地逕行辦理面積更正，有無違誤？本院之判斷如下
    ：
  (一)按「重新實施地籍測量時，土地所有權人應於地政機關通知
    之期限內，自行設立界標，並到場指界。逾期不設立界標或
    到場指界者，得依左列順序逕行施測：一、鄰地界址。二、
    現使用人之指界。三、參照舊地籍圖。四、地方習慣。」、
    、「重新實施地籍測量之結果，應予公告，其期間為30日。
    土地所有權人認為前項測量結果有錯誤，除未依前條之規定
    設立界標或到場指界者外，得於公告期間內，向該管地政機
    關繳納複丈費，聲請複丈。經複丈者，不得再聲請複丈。逾
    公告期間未經聲請複丈，或複丈結果無誤或經更正者，地政
    機關應即據以辦理土地標示變更登記。」、「依前條確定登
    記之面積，應按原有證明文件所載四至範圍以內，依實際測
    量所得之面積登記之。」、「登記人員或利害關係人，於登
    記完畢後，發見登記錯誤或遺漏時，非以書面聲請該管上級
    機關查明核准後，不得更正。但登記錯誤或遺漏，純屬登記
    人員記載時之疏忽，並有原始登記原因證明文件可稽者，由
    登記機關逕行更正之。」，土地法第46條之2第1項、第46條
    之3、第63條第1項及第69條分別定有明文。
  (二)次依土地法第47條「地籍測量實施之作業方法、程序與土地
    複丈、建物測量之申請程序及應備文件等事項之規則，由中
    央地政機關定之。」授權，內政部制定地籍測量實施規則，
    其中第232條規定：「複丈發現錯誤者，除有下列情形之一
    ，得由登記機關逕行辦理更正者外，應報經直轄市或縣（市
    ）主管機關核准後始得辦理：一、原測量錯誤純係技術引起
    者。二、抄錄錯誤者。前項所稱原測量錯誤純係技術引起者
    ，指原測量錯誤純係觀測、量距、整理原圖、訂正地籍圖或
    計算面積等錯誤所致，並有原始資料可稽；所稱抄錄錯誤指
    錯誤因複丈人員記載之疏忽所引起，並有資料可資核對。」
    。且為補充上開土地法之規定，並統一全國地政機關執行地
    籍圖重測業務之作業方式，內政部另訂頒「土地法第46條之
    1 至第46條之3 執行要點」，該要點第17點並規定：「重測
    結果公告期滿無異議者，即屬確定。土地所有權人或關係人
    不得以任何理由申請複丈更正。．．．．」、第20點規定：
    「土地標示變更登記完竣後，發現原測量錯誤者，依地籍測
    量實施規則第232 條辦理測量成果更正後，再依土地法第69
    條及土地登記規則第134 條辦理土地標示更正登記，並通知
    土地所有權人及他項權利人。土地所有權人及他項權利人如
    有異議，應向司法機關訴請裁判。」。
  (三)經核上述地籍測量實施規則係法規命令，所為規範並未逾越
    授權範圍；而「土地法第46條之1至第46條之3執行要點」則
    屬於執行地籍測量所為之細節性、技術性次要事項之行政規
    則，二者所涉及者均限於已確定之地籍測量顯然錯誤之更正
    ，而不及於人民財產權實體，尚無悖於法律保留原則，行政
    機關據以辦理相關確認登記處分，合於依法行政原則，自應
    予以尊重，合先敘明。
  (四)本件原告所有系爭土地，經改制前被告於98年7月份辦理圖
    籍整理作業時，發現有圖簿面積不符，超過法定容許誤差之
    情形，遂以98年6月15日函邀請原告於98年7月1日參與系爭
    土地圖簿面積不符研商會議，並以98年7月6日函檢送會議紀
    錄予原告。嗣改制前被告於99年10月7日以原處分通知原告
    ，業依地籍測量實施規則第232條規定辦理面積更正完竣，
    並檢附更正後土地登記謄本供參。原告不服，提起訴願，亦
    遭決定駁回，遂向本院提起行政訴訟，並主張如事實欄所載
    。經查：
  (1)按「依土地法第46條之1至第46條之3之規定所為地籍圖重測
    ，純為地政機關基於職權提供土地測量技術上之服務，將人
    民原有土地所有權範圍，利用地籍調查及測量等方法，將其
    完整正確反映於地籍圖，初無增減人民私權之效力。故縱令
    相鄰土地所有權人於重新實施地籍測量時，均於地政機關通
    知之期限內到場指界，毫無爭議，地政機關依照規定，已依
    其共同指定之界址重新實施地籍測量。則於測量結果公告期
    間內即令土地所有權人以指界錯誤為由，提出異議，測量結
    果於該公告期間屆滿後即行確定，地政機關應據以辦理土地
    標示變更登記。惟有爭執之土地所有權人尚得依法提起民事
    訴訟請求解決，法院應就兩造之爭執，依調查證據之結果予
    以認定，不得以原先指界有誤，訴請另定界址為顯無理由，
    為其敗訴之判決。」，業經司法院大法官會議釋字第374號
    解釋揭櫫甚明。
  (2)準此，依土地法第46條之1至第46條之3規定所為地籍圖重測
    ，乃將實際土地轉換為地籍圖之一種確認處分，本無確定私
    權之效力，測量結果於該公告期間屆滿後即行確定，公告屆
    滿後，地政機關因複丈發現有顯然錯誤之情形，而依地籍測
    量實施規則第232條之規定予以逕行更正，無非為前開已確
    定確認處分之更正，並未變動原確認處分，當然更無確定私
    權之效力。又地籍圖更正後，實際測量面積有所變動，依土
    地法第63條第1項規定，此種變動自應反應於土地標示，爰
    土地法第69條及「土地法第46條之1至第46條之3執行要點」
    第20點即就此為規範；而此土地標示更正，同亦係原確認登
    記處分關於顯然錯誤之更正，並無涉於私權之認定。論其實
    際，不論為地籍圖更正或土地標示更正，均不過係行政程序
    法第101條之特別規定（行政程序法第101條規定：「行政處
    分如有誤寫、誤算或其他類此之顯然錯誤者，處分機關得隨
    時或依申請更正之。」參照）。故土地重測公告確定後，地
    政機關既應依公告內容（含面積、圖線等）辦理登記，土地
    所有權人倘對界址、面積等有所爭議者，應循普通法院民事
    訴訟程序救濟，尚不得遽以請求地政機關變更公告確定之地
    籍圖線或面積等（最高行政法院91年度判字第564號判決意
    旨參照）。
  (3)又按土地法第69條前段固規定：「登記人員或利害關係人，
    於登記完畢後，發見登記錯誤或遺漏時，非以書面聲請該管
    上級機關查明核准後，不得更正。」。惟依司法院大法官會
    議釋字第598號解釋理由「．．．土地法第69條所謂『登記
    錯誤』、『遺漏』，依土地登記規則第13條規定，係指『登
    記事項與登記原因證明文件所載之內容不符』、『應登記事
    項而漏未登記者』而言。依實務作法，登記錯誤之更正，亦
    以不妨害原登記之同一性者為限（參照行政法院48年判字第
    72號判例，及內政部81年5 月22日臺內地字第8173958 號
    函訂頒之更正登記法令補充規定第7 點）。是土地法第69條
    之規定，係於無礙登記同一性之範圍內所為之更正登記；亦
    即使地政機關依法應據登記原因證明文件為翔實正確之登記
    ，並非就登記所示之法律關係有所爭執時，得由地政機關逕
    為權利歸屬之判斷。．．．．」，可知所謂「不妨害原登記
    之同一性為限」，係指登記錯誤之更正，僅能更正為「記入
    土地登記簿之事項」與「登記原因證明文件所載內容」相符
    為止，不能超出「登記原因證明文件所載之內容」範圍，倘
    進一步發見「登記原因證明文件所載之內容」亦有瑕疵，而
    發生爭執，僅能訴請司法機關審判，以資解決，依憑確定判
    決內容辦理，最高行政法院亦著有93年度判字第682 號判決
    足佐。
  (4)本件被告於98年7月間辦理圖籍整理作業時，以內政部國土
    繪測中心所保存之藍曬地籍底圖影本（原處分卷第26頁參照
    ）與被告所保存之「地籍正圖」（見原處分卷第5頁）對照
    後，計算圖籍面積，「宗地資料表」（見原處分卷第8頁；
    該表係計算地籍圖面積得出，由每1個界址點之座標進而計
    算面積）所計算出來之面積與「地籍正圖」作比對結果，發
    現系爭土地圖簿面積不符，超過法定容許誤差；亦即，被告
    先由電腦比對後，再以人工計算地籍圖面積，發現系爭49-4
    地號土地原登記面積為6,658平方公尺，地籍圖計算面積則
    係4,817平方公尺，系爭53-5地號土地登記面積係2,949平方
    公尺，地籍圖計算面積則為2,406平方公尺（詳「宗地資料
    表」及「面積更正表」，原處分卷第8頁至第10頁參照）。
    被告除以98年6月15日函邀請原告參與98年7月1日系爭土地
    圖簿面積不符研商會議（嗣被告以98年7月6日函檢送會議紀
    錄予原告）外，復分別於98年9月1日、17日至現場實施實地
    測量，嗣以系爭2筆土地在99年間業經臺北縣政府辦理新店
    市地籍圖重測結果，系爭49-4地號土地經重測後（整編為新
    北市○○區○○段460地號）面積變更為5032.45平方公尺，
    系爭53-5地號土地經重測後（整編為新北市○○區○○段
    1152地號）面積變更為2405.43平方公尺為據，遂以原處分
    通知原告，已依地籍測量實施規則第232條規定辦理面積更
    正完竣等情，有系爭土地登記謄本、「地籍正圖」、「宗地
    資料表」、「面積更正表」及重測地籍調查表等件影本附於
    原處分卷可稽。
  (5)茲原告雖主張其當時不知臺北縣政府辦理新店市地籍圖重測
    這件事，故未對重測結果提出異議云云。惟按「送達，於應
    受送達人之住居所、事務所或營業所為之。．．．．。」、
    「於應送達處所不獲會晤應受送達人時，得將文書付與有辨
    別事理能力之同居人、受僱人或應送達處所之接收郵件人員
    。」，分別為行政程序法第72條第1項、第73條第1項所明定
    。
  (6)經查臺北縣政府99年度新店市○○○○○○○○段、安華段
    、陽光段）作業業務係委託予訴外人研訊公司辦理，研訊公
    司以研工字第990202號函檢送系爭土地地籍調查通知書及協
    助指界通知書予原告，經原告所屬員工王慶鴻於99年8月18
    日代為收受（並蓋用原告收件章戳記）；迨99年9月27日重
    測時，原告並未到場指界，亦經研訊公司調查員林駿龍於「
    臺北縣新店市地籍圖重測地籍調查表」中「處理意見」欄載
    明「本宗土地所有權人經通知送達後，未有人到場指界」等
    字樣；嗣臺北縣政府復於99年10月25日函檢送系爭土地標示
    變更通知書予原告，亦經原告所屬員工王慶鴻於99年10月26
    日代為收受（並蓋用原告收件章戳記），有上開2通知書及
    送達證書、「臺北縣新店市地籍圖重測地籍調查表」等件影
    本在卷可資參照，並為原告所不爭執（於100年9月15日言詞
    辯論庭承認有收到上開2通知書），自堪認為真正。
  (7)徵諸前開法條規定，臺北縣政府辦理新店市○○○○○○○
    ○段、安華段、陽光段）作業關於系爭土地部分，不管係重
    測程序（地籍調查、協助指界），抑或重測結果（即系爭土
    地標示變更通知書）既均合法送達於原告，未經原告聲明異
    議或聲請另行複丈（按：臺北縣政府將異議複丈業務委託被
    告辦理），並公告屆滿完成公告程序確定在案，則被告以系
    爭土地之地籍重測既已確定，以該公告內容為基礎，依地籍
    測量實施規則第232條之規定逕行予以更正，於法即洵無不
    合。
  (8)原告雖謂臺北縣政府辦理新店市地籍圖重測有瑕疵云云，然
    依前述司法院大法官會議釋字第374號解釋及判決意旨，土
    地重測公告確定後，地政機關既應依公告內容（含面積、圖
    線等）辦理登記，土地所有權人倘對界址、面積等有所爭議
    者，本應循民事訴訟途徑救濟，尚不得請求地政機關變更公
    告確定之地籍圖線或面積等；且查系爭土地之地籍重測結果
    ，參照行政程序法第110條第3項「行政處分（註：本件被告
    主張地籍重新測量非屬行政處分）未經撤銷、廢止，或未因
    其他事由而失效者，其效力繼續存在。」之規定，其於生效
    後，即產生規制效果，在未經有權機關依法撤銷或廢止之前
    ，應受到有效之推定，其他機關及法院在處理其他相關案件
    時，必須予以尊重之法理，本件被告99年10月7日函（即原
    處分）係以臺北縣政府辦理新店市地籍圖重測結果作為基礎
    ，而該重測結果亦已發生形式上之羈束力，並無任何經撤銷
    、廢止或失效之情形，自無法排斥其對後一行政處分（即原
    處分）所生之規制作用，原告空言否定其效力，於法容欠允
    洽，要無可採。至原告聲請傳訊測量人員一節，因無解免於
    系爭土地重測結果之效力存續性與羈束力，自無傳訊之必要
    ，附此述明。
  綜上所述，本件被告99年10月7日函（即原處分），揆諸首揭
  條文規定及上開說明，並無違誤，訴願決定予以維持，亦無不
  合，原告徒執前詞，訴請撤銷，為無理由，應予駁回。另兩造
  其餘之主張及陳述等，因與本件判決結果不生影響，爰不予一
  一指駁論究，併此敘明。
據上論結，本件原告之訴為無理由，依行政訴訟法第98條第1項
前段，判決如主文。
中    華    民    國    100   年    9    月    29    日
                    臺北高等行政法院第六庭
                              審判長法  官  闕  銘  富
                                    法  官  張  國  勳
                                    法  官  林  育  如
上為正本係照原本作成。
如不服本判決，應於送達後20日內，向本院提出上訴狀並表明上
訴理由，如於本判決宣示後送達前提起上訴者，應於判決送達後
20日內補提上訴理由書（須按他造人數附繕本）。
中    華    民    國    100   年    9    月    29    日
                                    書記官  劉  育  伶